【裁判字號】    89,易,412
【裁判日期】    900423
【裁判案由】    詐欺等
【裁判全文】
臺灣臺北地方法院刑事判決                          八十九年度易字第四一二號
    公  訴  人  臺灣臺北地方法院檢察署檢察官
    被      告  乙○○
    選任辯護人  謝穎青
                曾惠仙
                許佳雯
右列被告因詐欺等案件，經檢察官提起公訴（八十八年度偵字第一二一三三號），本
院判決如左：
    主  文
乙○○連續意圖為第三人不法之所有，以詐術使人將本人之物交付，處有期徒刑壹年
。
    事  實
一、乙○○係設於台北縣板橋市○○街五號一樓孚仕電氣有限公司（以下簡稱孚仕公
    司）負責人，孚仕公司為甲○○○廠股份有限公司（下稱甲○○○公司）之配電
    器材類產品經銷商，乙○○明知自己於民國八十八年三月間，因資金調度失調，
    已陷於經濟週轉不靈之窘境，明知其已無依約給付貨款之能力，為彌補虧損，竟
    基於意圖為孚仕公司不法所有之概括犯意，自八十八年四月一日起至同年月十二
    日止陸續在前開孚仕公司所在地，向甲○○○公司進貨新台幣（下同）四百六十
    八萬七千二百零九元，甲○○○公司不知有詐均依約交貨，因孚仕公司與甲○○○公司約定為月底結帳，故尚未給付貨款，迄至八十八年四月十三日，甲○○○
    公司提示八十七年十二月份貨款之支票均遭退票，該公司人員欲前往孚仕公司取
    回貨品時，乙○○已將其訂購之前開價值四百六十八萬七千二百零九元產品出售
    一空，甲○○○公司始知受騙；又乙○○與丙○○（經本院另案判決確定）為男
    女朋友關係，乙○○明知自八十八年三月底即陷於經濟周轉不靈，乙○○為逃避
    債權人追索，丙○○為幫助乙○○，明知乙○○所有如附表所示之不動產，並未
    出售與丙○○，乙○○竟與丙○○通謀虛偽買賣，共同基於使公務員登載不實之
    犯意聯絡，將附表所示之不動產，於八十八年四月一日，以買賣為原因，由乙○○名下移轉登記予丙○○，向台北市建成地政事務所辦理移轉登記，使該地政事
    務所之承辦人員陷於錯誤，將此不實之事項，於八十八年四月十三日，登載於職
    務上所掌之不動產登記簿上，並以丙○○名義發給權狀，足以生損害於地政機關
    對地籍管理之正確性、公信力及甲○○○公司。
二、案經甲○○○公司委請趙培宏律師訴請臺灣臺北地方法院檢察署檢察官偵查起訴
    。
    理  由
一、訊據被告乙○○，固坦承擔任甲○○○公司經銷商，並於八十八年四月一日至十
    二日間向甲○○○公司購買配電器材類產品，且四百六十八萬七千二百零九元貨
    款尚未給付等事實，然矢口否認右揭犯行，辯稱：基於遠期支票之特性，伊於簽
    發支票時，無相當之資金，為商場之一般現象，核與詐欺無涉，且伊每月支付告
    訴人百來萬元均係藉周轉、借貸方式調集資金所給付，嗣後並悉數償還借款，是
    以伊進貨時未備有雄厚資金，亦無詐欺可言，且伊於八十八年三月三十一日匯入
    台灣銀行華江分行之帳戶共計二百餘萬元，清償八十七年十月應付告訴人之貨款
    ，使告訴人該月貨款債權獲得滿足，伊大量進貨情形，非八十八年四月份始有之
    ，故如告訴人所言認伊倚重借貸及周轉方式係詐欺或與一般事業經營者有所未符
    ，何以五年以來供貨均不曾間斷？且伊係依約於八十八年三月底要求進四月份的
    貨物，非四月份逐日申請進貨，且伊三月份尚有相當三百餘萬元之存貨量，仍再
    申請進貨係為符合基本進貨數量約定，如認伊有諸多庫存品，仍申請進貨是有詐
    欺故意及意圖，則身為企業經營者之告訴人豈有任由該風險發生而怠於拒絕出貨
    之理？益徵伊三月底申請進貨行為洵為常態，告訴人以伊尚有諸多庫存品卻於四
    月份再向告訴人進貨等理由，指伊有詐欺故意，顯然無理由，再伊與告訴人一向
    係當月預估此月進貨數量，伊並有一年基本進貨量四千五百萬元之限制（每月平
    均最底進貨量為三百七十五萬元），伊須事先以傳真通知告訴人，至於送貨之數
    量及送貨進度悉由告訴人進行安排，伊並無法干涉，另告訴人要求伊提供之擔保
    品，係擔保伊於債務不履行時，告訴人得就該擔保行使權利，滿足債權，今伊所
    簽發之遠期支票縱退票，惟該退票金額僅二百萬元，伊尚有高達八百五十萬元之
    擔保品，告訴人應可就擔保品取償，則伊何來詐欺故意，且伊並無施用任何詐術
    行為可言；另伊與丙○○就系爭台北市萬華區○○○路○段二五０巷二十五弄四
    號十三樓不動產實係買賣購得，並已依法繳納相關稅捐，且系爭如附表之不動產
    之市價為六百餘萬元，其上仍有抵押權之物上負擔共計六百五十八萬元，系爭不
    動產現值甚為低微，與告訴人仍有八百五十萬元之擔保品相較，差異甚大，伊實
    無使公務員登載不實逃避告訴人強制執行之必要，且系爭不動產抵押權塗銷與否
    ，實係由房地買賣雙方依實際情形決定之，且二百萬元係丙○○向葉樹蜀所借貸
    ，並非伊所借貸，故本件實係單純之民事求償問題，伊並無犯詐欺罪及使公務員
    登載不罪等語。
二、然本院經查：
（一）詐欺罪部分：
      １、甲○○○公司與孚仕公司，於八十四年起，就甲○○○公司之配電器材類
          產品簽訂經銷商合約書，由孚仕公司負責經銷甲○○○公司上開產品，孚
          仕公司於八十八年四月一日起至同年月十二日止，向甲○○○公司進貨四
          百六十八萬七千二百零九元之產品，尚未給付貨款，迄於同年四月十三日
          起，甲○○○公司陸續提示八十七年十二月份至八十八年三月份貨款之支
          票均遭退票，連同八十八年四月份之貨款，共計一千六百七十二萬零三十
          六元均未獲支付等事實，業據被告坦承不諱，核與告訴人甲○○○公司指
          訴之情節相符，復有經銷合約書影本二份、支票影本六張、統一發票影本
          十五張、交貨單影本二十三張附卷可參稽，被告經營之孚仕公司確有積欠
          甲○○○貨款未還無疑。
      ２、被告所簽發之孚仕公司乙○○名義，台灣土地銀行華江分行付款之支票，
          於八十八年四月十三日開始退票，並於八十八年五月二十一日為拒絕往來
          戶，此有台北市票據交換所八十九年十一月八日（八九）北票字第七三九
          七號函以及台灣土地銀行華江分行八十九年十二月七日華存字第八九００
          二０五號函附卷可稽，被告雖自八十四年起以調度資金、周轉財務之方式
          支付貨款，但其應明瞭資金調度以及周轉來源，且一般商業經營者之經營
          ，對於本身財務狀況應甚為明瞭，其財務狀況要無可能於數日內，即由支
          付能力正常之情況，轉變為毫無支付能力之公司，是以被告經營之孚仕公
          司，於八十八年四月一日至八十八年四月十二日止，向甲○○○公司訂購
          貨品時，自應知悉自身之清償能力以及資金調度周轉來源，然由上述交易
          情形以觀，被告經營之孚仕公司，顯然於八十八年三月底即無支付貨款之
          能力，被告雖辯稱其於八十八年三月三十一日匯入台灣銀行華江分行二百
          餘萬元支付甲○○○公司八十七年十月份之貨款，顯見其八十八年三月底
          尚有支付能力，然如前所述，被告雖支付告訴人八十七年十月份之貨款，
          然其本身對支付八十八年四月十三日到期之八十七年十二月之貨款，並無
          有任何資金來源可支付，否則不會於短短十三日即遭退票，顯見被告於八
          十八年三月底應已無支付之能力，被告辯稱其八十八年三月三十一日尚支
          付二百餘萬元之票款，故尚有支付能力，顯屬卸責之詞。
      ３、再者，被告於八十八年四月一日至同年月十二日向甲○○○公司訂購四百
          六十八萬七千二百零九元之貨品，且三月底之存貨為三百七十六萬九千九
          百七十四元，此有孚仕公司八十八年三月份產品庫存表影本一份附卷可參
          ，被告於四月份共擁有八百四十五萬七千一百八十三元之貨品，其將之銷
          售一空後，卻無任何利潤或成本回收，又未清償甲○○○公司未支付之貨
          款，足見被告經營之孚仕公司於八十八年三月底即財務狀況陷於不良，資
          金陷於困難，積欠債務，無法正常營運，否則於四月份所銷售之產品貨款
          應能於四月十三日支付於告訴人之貨款。
      ４、證人葉樹蜀證稱：「（問：甲○○○會到你們的公司清點庫存量否？他們
          會不會主動送貨過去？）（答：不會。可是他們會要求我們多訂些，但訂
          單要我們本身寫。可是我們不訂也可以。）」、「問：（提示孚仕公司的
          經銷合約）是否相同？（答：是，但額度不同。）」、「（問：甲○○○
          是何時送貨？）（答：一星期送二次。）」、「（問：從訂貨至送貨，需
          要多久？）（答：如果我星期一訂貨，星期二他們就會送貨。）」「（問
          ：有無說先訂一個月的貨，再由甲○○○在一個月間分批送貨？（答：我
          沒有，別的經銷商我不太清楚。因為會造成規格上的麻煩。）」等語（參
          八十九年九月四日本院訊問筆錄），顯見被告卻是於退票之前一日仍向告
          訴人進貨，否則如被告所言其皆必須於月底即將下月份之貨物訂購完畢，
          且皆由告訴人所安排，然被告並無法保證其所訂購之貨物為客戶所需要，
          而且必須囤積資本，與一般經營習慣不同，故被告此部分辯稱與葉樹蜀經
          銷之狀況並不同，顯屬卸責之詞。
      ５、再被告乙○○為逃避債權人追索，明知其所有如附表所示之不動產，並未
          出售丙○○，竟通謀虛偽買賣，將附表所示之不動產，於八十八年四月一
          日，以買賣為原因，由乙○○名下移轉登記予丙○○，向台北市建成地政
          事務所辦理移轉登記於丙○○（其證據及理由詳後述），亦可顯見被告於
          八十八年三月底即明知自己本身已週轉不靈，否則其斷可不必與丙○○成
          立假買賣，以逃避債權人追索。
      ６、被告經營之孚仕公司雖依經銷商合約書提供第三人蔡偉銓所有之土地一筆
          ，為告訴人設定八百五十萬元之抵押權，作為貨款給付之擔保，此為告訴
          人所不爭執，然被告提供不動產設定抵押權與甲○○○公司，總額僅八百
          五十萬元，又係按照契約之約定為之，此與被告於契約生效後，而有為孚
          仕公司不法所有之詐欺犯意無涉，被告辯稱告訴人應先對抵押權求償，顯
          屬卸責之詞。
      ７、綜上所述，被告經營孚仕公司，銷售甲○○○公司貨品，其雖提供不動產
          為甲○○○公司設定抵押權，然於八十八年三月底無力給付貨款時，仍於
          八十八年四月一日至四月十二日向告訴人甲○○○公司繼續進貨四百六十
          八萬七千二百零九元，且在貨物銷售一空之情形下，仍未給付貨款，其顯
          具不法所有之意圖無疑，本件此部分事證已臻明確，被告詐欺取財之犯行
          ，堪以認定。
（二）使公務員登載不實部分：
      １、被告乙○○共積欠甲○○○公司貨款共一千六百七十二萬零三十六元，其
          開出之貨款支票，自八十八四月十三日起開始跳票不獲兌現，核乙○○將
          附表所示之不動產過戶予丙○○之登記日相同（即過戶日亦為同年月十三
          日），此有台北建物登記謄本以及土地登記謄本各一紙附卷可稽；顯見陳
          志民與丙○○逃避債權人追索之意圖，甚為明顯。
      ２、辦理本件不動產房地過戶登記之代書楊華中於另案丙○○被訴偽造文書乙
          案中時證稱：伊有幫他們辦附表所示房子買賣過戶，房子買賣基本上要買
          賣契約，但他們當初說已講好，所以他們沒有附買賣契約，伊來作證前有
          查證過，確實沒有買賣契約，他們只做過戶手續。（參本院八十九年度簡
          上字第二三七號判決書）；足見本件被告乙○○與丙○○就附表所示不動
          產間辦理過戶，被告雖辯稱買賣契約並不以書面為必要，然一般正常交易
          中皆有簽訂書面買賣契約，就價金以及標的加以約定，而本件被告乙○○
          與丙○○並無訂立書面買買契約，亦可顯見二者間並無真正之買賣行為。
          。
      ３、被告乙○○辯稱將如附表所示之房地產以二百萬元賣予丙○○，再由黃敬
          惠將現金匯入土地銀行華江分行戶頭云云，然證人丙○○證稱：房子值六
          百多萬，伊買六百三十萬或六百五十萬，他（指乙○○）向銀行貸五百多
          萬，賣伊時，還欠四百九十幾萬，伊實際付乙○○二百三十五萬元。（見
          本院八十九年三月十三日訊問筆錄），然丙○○於另案被訴偽造文書案件
          審理時，卻供稱：房子講二百萬元，伊以個人的名字向葉樹蜀借款二百萬
          元，伊自己再湊十萬元給乙○○，所以總共二百一十萬元。又稱：房子價
          格多少，伊不知道，應該是六百萬元。另乙○○於本院審理時證稱：伊將
          房子連同其上設定之抵押權賣丙○○二百萬元，於八十八年三月三十一日
          丙○○給伊二百萬元（參本院八十九年度簡上字第二三七號判決書）；綜
          上，證人丙○○對本件房地之買賣價格究竟係六百三十萬元、或六百五十
          萬元或其他價格，其說法前後不一；又該房地貸款若如證人丙○○先前所
          稱有四百九十萬元，其付款二百三十五萬元予乙○○，二者相加之結果，
          該房地價格應為七百二十五萬元，不但與被告乙○○在本院之陳述不一，
          且與其在本院陳述之價格不同，亦與其先前所言六百三十萬元或六百五十
          萬元不一致；顯見被告乙○○與證人丙○○與上述所言均係臨訟杜譔之詞
          ，不足採信。
       ４、證人丙○○雖辯稱伊向葉樹蜀借貸二百萬元，並稱葉樹蜀知道此二百萬
           元之用途為其用來買房地（見本院八十九年三月十三日訊問筆錄）；然
           證人葉樹蜀證稱：被告之公司向伊借過很多次，以前都是被告乙○○借
           ，與丙○○之間並無金錢往來，八十八年一月份，被告有還伊錢，伊才
           在八十八年三月份丙○○來調錢時借二百萬元，當時丙○○和我說，孚
           仕公司要用錢，伊不知借款用途，伊有向丙○○及乙○○要求還錢，陳
           志民有說過要想辦法還錢（見本院八十九年九月四日訊問筆錄），可見
           證人丙○○以孚仕公司名義向葉樹蜀借款二百萬元，葉樹蜀不知其借款
           用途，故證人丙○○證稱向葉樹蜀借款二百萬元用以購買房屋並不實在
           ，被告陳志明辯稱向葉樹蜀借款並非伊，伊並不知情是證人丙○○所為
           ，顯係卸責之詞。
      ５、此外，本件復有台北市建成地政事務所八十九年四月二十一日北市建第三
          字第八九六０六五二八００號函附之移轉房地所有權影本、土地及建物謄
          本影本等資料以及本院八十九年度簡上字第二三七號丙○○被訴偽造文書
          判決書影本在卷可稽。
      ６、綜上所述，被告乙○○與丙○○虛偽為不實買賣，而使公務員登載於職務
          上所掌之公文書，足生損害於地政機關辦理不動產登記之正確性、公信力
          及甲○○○公司；本件此部分事證明確，渠偽造文書之此部分犯行，堪以
          認定。
三、核被告乙○○所為，係犯刑法第二百十四條使公務員登載不實罪以及刑法第三百
    三十九條第一項詐欺取財之罪。被告乙○○與丙○○之間就使公務員登載不實罪
    部分具有犯意聯絡及行為分擔為共同正犯。又被告乙○○所為多次詐欺取財犯行
    ，時間緊接，所犯構成要件之相同，顯係基於概括之犯意為之，為連續犯，爰依
    刑法第五十六條之規定以一罪論，並加重其刑。又被告所犯二罪之間，有方法結
    果之牽連關係，應從較一重之詐欺取財罪處斷。公訴人認為被告所犯二罪之間為
    另起犯意，應數罪併罰，顯有未洽，附此敘明。爰審酌被告明知其經濟能力不佳
    ，已無支付貨款之能力，竟於八十八年四月一日至四月十二日間，向告訴人甲○○○公司大量進貨四百餘萬元，並將貨品全數變現，供作己身資金週轉之用，使
    告訴人甲○○○公司不疑有他，如數出貨，遭受巨大之損失，且犯後猶一再飾詞
    狡辯，未見悔意，復未與告訴人甲○○○公司公司達成和解，提出具體之解決方
    案等一切情狀，量處如主文所示之刑。
據上論斷，應依刑事訴訟法第二百九十九條第一項，刑法第二十八條、第五十六條、
第二百十四條、第三百三十九條第一項、第五十五條，罰金罰鍰提高標準條例第一條
前段，判決如主文。
本案經檢察官許祥珍到庭執行職務
中華      民      國    九十    年   四      月      二十三      日
                                臺灣臺北地方法院刑事第三庭
                                          法  官 陳德民
右正本證明與原本無異。
如不服本判決，應於判決送達後十日內，向本院提出上訴狀。
                                          書記官 楊秋鈴
中      華      民      國    九十    年   四      月      二十三      日
附錄本案論罪科刑法條全文
中華民國刑法第二百一十四條
 (使公務員登載不實罪)
明知為不實之事項，而使公務員登載於職務上所掌之公文書，足以生損害
於公眾或他人者，處三年以下有期徒刑、拘役或五百元以下罰金。
中華民國刑法第三百三十九條
 (普通詐欺罪)
意圖為自己或第三人不法之所有，以詐術使人將本人或第三人之物交付者
，處五年以下有期徒刑、拘役或科或併科一千元以下罰金。
以前項方法得財產上不法之利益或使第三人得之者，亦同。
前二項之未遂犯罰之。
附表：
土地、台北市○○區○○段二小段、二０九地號、地目建、面積二．八六七平方公尺
                                                 （一萬分之四十四）
建物、台北市○○○路○段二五０巷二五弄四號十三樓  總面積九一.六三平方公尺
門牌                                              陽台面積七.七平方公尺
      基地坐落：台北市○○區○○段二小段、三二五三建號


司法院資訊處製作；財團法人民間司法改革基金會備份。
